---
title: "Plotting Roots"
author: "Dalmolin Systems Biology Group"
format: html
execute: 
  cache: true
---

```{r setup2, include=FALSE}
knitr::opts_chunk$set(
  echo = TRUE,
  message = FALSE,
  warning = FALSE,
  results = FALSE
)
```

## Importar bibliotecas

```{r}
library(ggplot2)
library(ggraph)
library(dplyr)
library(tidyr)
library(igraph)
library(purrr)
library(vroom)
library(paletteer)
library(easylayout)
library(UpSetR)
library(tinter)
library(here)
library(dplyr)
```

## Definir funções 

```{r}
# Set colors
color_mappings <- c(
  "Olfactory transduction"   = "#8dd3c7"
  ,"Taste transduction"      = "#72874EFF"
  ,"Phototransduction"       = "#fb8072"
)

subset_graph_by_root <-
  function(geneplast_result, root_number, graph) {
    filtered <- geneplast_result %>%
      filter(root >= root_number) %>%
      pull(node)
    
    induced_subgraph(graph, which(V(graph)$name %in% filtered))
  }

adjust_color_by_root <- function(geneplast_result, root_number, graph) {
  filtered <- geneplast_result %>%
    filter(root == root_number) %>%
    pull(node)
  
  V(graph)$color <- ifelse(V(graph)$name %in% filtered, "black", "gray")
  return(graph)
}

# Configure graph collors by genes incrementation
subset_and_adjust_color_by_root <- function(geneplast_result, root_number, graph) {
  subgraph <- subset_graph_by_root(geneplast_result, root_number, graph)
  adjusted_graph <- adjust_color_by_root(geneplast_result, root_number, subgraph)
  return(adjusted_graph)
}

plot_network <- function(graph, title, nodelist, xlims, ylims, legend = "none") {
  
  # Generate color map
  source_statements <-
    colnames(nodelist)[10:length(nodelist)]
  
  color_mappings <- c(
    "Olfactory transduction"   = "#8dd3c7"
    ,"Taste transduction"      = "#72874EFF"
    ,"Phototransduction"       = "#fb8072"
  )
  
  vertices <- igraph::as_data_frame(graph, "vertices")
  
  ggraph:: ggraph(graph,
                  "manual",
                  x = V(graph)$x,
                  y = V(graph)$y) +
    ggraph::geom_edge_link0(edge_width = 1, color = "#90909020") +
    ggraph::geom_node_point(ggplot2::aes(color = I(V(graph)$color)), size = 2) +
    scatterpie::geom_scatterpie(
      aes(x=x, y=y, r=18),
      cols = source_statements,
      data = vertices[rownames(vertices) %in% V(graph)$name[V(graph)$color == "black"],],
      colour = NA,
      pie_scale = 1
    ) +
    geom_node_text(aes(label = ifelse(V(graph)$color == "black", V(graph)$queryItem, NA)), 
                   nudge_x = 1, nudge_y = 1, size = 0.5, colour = "black") +
    ggplot2::scale_fill_manual(values = color_mappings, drop = FALSE) +
    ggplot2::coord_fixed() +
    ggplot2::scale_x_continuous(limits = xlims) +
    ggplot2::scale_y_continuous(limits = ylims) +
    ggplot2::theme_void() +
    ggplot2::theme(
      legend.position = legend,
      legend.key.size = ggplot2::unit(0.5, 'cm'),
      legend.key.height = ggplot2::unit(0.5, 'cm'),
      legend.key.width = ggplot2::unit(0.5, 'cm'),
      legend.title = ggplot2::element_text(size=6),
      legend.text = ggplot2::element_text(size=6),
      panel.border = ggplot2::element_rect(
        colour = "#161616",
        fill = NA,
        linewidth = 1
      ),
      plot.title = ggplot2::element_text(size = 8, face = "bold")
    ) +
    ggplot2::guides(
      color = "none",
      fill = "none"
    ) +
    ggplot2::labs(fill = "Source:", title = title)
}
```

## Carregando tabelas necessárias

```{r}
#Load data (need to save tables from first qmd)
nodelist <- vroom::vroom(file = here("data/nodelist.csv"), delim = ",")
string_edgelist <- vroom::vroom(file = here("data/string_edgelist.csv"), delim = ",")
merged_paths <- vroom::vroom(file = here("data/merged_paths.csv"), delim = ",")

```

## 1.Visualização com UpSet Plot

O *UpSet Plot* é uma ferramenta útil para visualizar a distribuição e concatenação de genes entre diferentes vias metabólicas. Ele permite identificar como os genes estão compartilhados ou exclusivos entre as categorias analisadas.

```{r}
upset(dplyr::select(as.data.frame(nodelist), 
                            "Olfactory transduction",
                            "Taste transduction",
                            "Phototransduction"),
                    nsets = 50, nintersects = NA,
      sets.bar.color = c("#8dd3c7", "#72874EFF", "#fb8072"), 
      mainbar.y.label = "Biological Process \nIntersections",
      sets.x.label = "Set Size")
```

## 2.Visualização da Rede de Interação Proteína-Proteína

A visualização da rede de interação é essencial para compreender as conexões funcionais entre proteínas. Aqui, utilizamos o pacote **easylayout**, desenvolvido por Danilo Imparato, para gerar um layout eficiente. Este pacote organiza os nós da rede em coordenadas x e y, permitindo uma visualização estruturada e clara. Posteriormente, o grafo será plotado com o **ggraph**.


```{r}
## Graph Build
#graph <-
#  graph_from_data_frame(string_edgelist, directed = FALSE, vertices = nodelist)

#layout <- easylayout::easylayout(graph)
#V(graph)$x <- layout[, 1]
#V(graph)$y <- layout[, 2]

#save(graph, file = "../data/graph_layout")
```

### 2.1.Visualização da Ancestralidade de Cada Nó

A análise da ancestralidade de cada nó na rede fornece uma visão evolutiva sobre as proteínas analisadas. Aqui, utilizamos o **ggraph** para plotar o grafo com as posições previamente salvas pelo *easylayout*. 

Os nós são coloridos de acordo com a distância em relação ao último ancestral comum (LCA) dos clados analisados e o humano (*Human-LCA*). A tonalidade mais escura indica clados mais antigos em relação ao humano, enquanto tons claros de azul representam clados mais novos, mais próximos do *Human-LCA*.

```{r}
load("../data/graph_layout")

ggraph(graph, "manual", x = V(graph)$x, y = V(graph)$y) +
  geom_edge_link0(color = "#90909020") +  
  geom_node_point(aes(color = -root), size = 2) +  
  theme_void() + 
  theme(legend.position = "left")
```
### 2.2.Visualização da Rede de Interação Proteína-Proteína em Humano

Para compreender melhor a relação entre proteínas humanas, plotamos a rede de interação onde os nós representam os genes humanos associados aos seus processos biológicos. 

#### Descrição dos elementos do gráfico:
1. **Nós (Círculos):** As cores dos nós são divididas de acordo com os processos biológicos atribuídos a cada gene. O uso de diagramas de pizza permite a visualização de genes que participam de múltiplos processos.
2. **Arestas (Linhas):** Representam as interações proteicas baseadas em dados do STRINGdb.
3. **Rótulos dos genes:** Cada nó está anotado com o símbolo do gene correspondente, posicionado estrategicamente para facilitar a leitura.

```{r}
## Plotting Human PPI Network
#ppi_labaled <-
ggraph::ggraph(graph,
               "manual",
               x = V(graph)$x,
               y = V(graph)$y) +
  ggraph:: geom_edge_link0(edge_width = 0.5, color = "#90909020") +
  scatterpie::geom_scatterpie(
    cols = colnames(nodelist[10:12]),
    data = igraph::as_data_frame(graph, "vertices"),
    colour = NA,
    pie_scale = 0.40
  ) +
  geom_node_text(aes(label = nodelist$queryItem), colour = "black", nudge_x = 0.8, nudge_y = 0.8, size = 2) +
  ggplot2::scale_fill_manual(values = color_mappings, drop = FALSE)

#ppi <- 
  ggraph::ggraph(graph,
               "manual",
               x = V(graph)$x,
               y = V(graph)$y) +
  ggraph:: geom_edge_link0(edge_width = 0.5, color = "#90909020") +
  scatterpie::geom_scatterpie(
    cols = colnames(nodelist[10:12]),
    data = igraph::as_data_frame(graph, "vertices"),
    colour = NA,
    pie_scale = 0.40
  ) +
  ggplot2::scale_fill_manual(values = color_mappings, drop = FALSE)

```
### 2.3.Visualização da Rede de Interação Proteína-Proteína em Cada Clado

Nesta seção, visualizamos os genes que estão estatisticamente enraizados em cada clado. A disposição dos genes permite observar o incremento dos genes ortólogos em função da complexidade e antiguidade do sistema biológico.  

#### Características da visualização:
1. **Evolução dos grafos:** Os grafos são organizados da esquerda para a direita e de cima para baixo, permitindo analisar a progressão evolutiva.
2. **Coloração dos nós:** A cor dos nós indica o nível de ancestralidade, como previamente destacado, onde tons mais escuros representam clados mais antigos e tons mais claros indicam proximidade evolutiva com humanos.
3. **Organismos de interesse:** Além de visualizar todos os clados, é possível gerar gráficos focados apenas em determinados grupos, como *Metamonada*, *Choanoflagellata*, *Cephalochordata* e *Amphibia*.

Com estas visualizações, é possível identificar padrões de evolução dos genes em diferentes clados e realizar comparações detalhadas com organismos de interesse específico.

```{r}
geneplast_roots <- merged_paths[order(merged_paths$root), ]
  

buffer <- c(-50, 50)
xlims <- ceiling(range(V(graph)$x)) + buffer
ylims <- ceiling(range(V(graph)$y)) + buffer

roots <- unique(geneplast_roots$root) %>%
  set_names(unique(geneplast_roots$clade_name))

# Subset graphs by LCAs
subsets <-
  map(roots, ~ subset_and_adjust_color_by_root(geneplast_roots, .x, graph))

# Plot titles
titles <- names(roots)

plots <-
  map2(
    subsets,
    titles,
    plot_network,
    nodelist = nodelist,
    xlims = xlims,
    ylims = ylims,
    legend = "right"
  ) %>%
  discard(is.null)

#net_all_roots <-
patchwork::wrap_plots(
  rev(plots),
  nrow = 4,
  ncol = 4
)

#ggsave(file = "../data/network_rooting.svg", plot=net_all_roots, width=10, height=8)
```


```{r}
patchwork::wrap_plots(
  plots$Metamonada, plots$Choanoflagellata, plots$Cephalochordata, plots$Amphibia,
  ncol = 4
)
```

